ACORDAO-COMPLETO-2468447

ACÓRDÃO 17251/2021 ATA 35/2021 - PRIMEIRA CÂMARA

VISTOS, relatados e discutidos estes autos de representação originada de documentos encaminhados pela Procuradoria Federal junto à Universidade Federal Fluminense (UFF) , subunidade da Procuradoria-Geral Federal, subordinada à Advocacia-Geral da União, dando conta de irregularidades na área de pessoal perpetradas pelo reitor e por conselheiros da Universidade Federal Fluminense;
ACORDAM os Ministros do Tribunal de Contas da União, reunidos em Sessão da Primeira Câmara, ante as razões expostas pelo Relator, em:
9.1. conhecer da presente representação, satisfeitos os requisitos de admissibilidade previstos no art. 237 do RI/TCU e art. 103, § 1º, da Resolução-TCU 259/2014, para, no mérito, considerá-la procedente;
9.2. determinar à Universidade Federal Fluminense, com fulcro no art. 4º, inciso I, da Resolução-TCU 315, de 2020, e no art. 1º, XXI, c/c com art. 250, II, ambos do RI/TCU, que:
9.2.1. no prazo de 90 (noventa) dias, conclua todo o procedimento de ofertar a oportunidade de os interessados apresentarem defesa acerca do reenquadramento decidido pela administração, o qual corrige os ajustes irregulares provocados mediante interpretação equivocada da Lei 11.091/2005, determinados pelas Decisões 50/2008, 42/2009 e 43/2009 do Conselho Universitário;
9.2.2. finalizados os procedimentos de contraditório e ampla defesa a que se refere o item anterior, não sendo encontradas nessas manifestações razões suficientes para não ser realizado o reenquadramento, cadastre, no prazo de 30 (trinta) dias, os atos de alteração de fundamento legal relativamente aos servidores e pensionistas beneficiados pelas Decisões 50/2008, 42/2009 e 43/2009 do Conselho Universitário, promovendo o retorno das respectivas remunerações aos níveis anteriormente atribuídos, bem como providencie a recomposição do Erário por parte dos beneficiários;
9.2.4. informe a este Tribunal, no prazo de 120 (cento e vinte) dias, o resultado das medidas determinadas por meio dos subitens 9.2.1 e 9.2.2;
9.3. ordenar à Sefip que promova:
9.3.1. diligência junto ao Ministério da Educação para que informe o desfecho do processo administrativo disciplinar, instaurado para a apuração de responsabilidades, por parte dos membros do Conselho Universitário da Universidade Federal Fluminense, que emitiram as Decisões 50/2008, 42/2009 e 43/2009, por meio das quais inativos da Universidade foram reposicionados para os mesmos cargos, classes e níveis de capacitação, porém, no último padrão de vencimento;
9.3.2. a audiência dos gestores responsáveis da Universidade Federal Fluminense para justificarem a decisão de suspender todos os procedimentos administrativos atinentes à correção dos reenquadramentos irregulares dos inativos da Universidade, até a decisão de mérito do MS 5000045-43.2020.4.02.5102/RJ, tendo em vista que a liminar emitida naqueles autos não contém determinação nesse sentido;
9.3.3. o exame manual dos atos de aposentadoria e pensão emitidos pela Universidade Federal Fluminense a partir de 2008, de modo a criar lista dos beneficiários com reenquadramento indevido e repercussão nos respectivos proventos de aposentadoria e de pensão ou, alternativamente, desenvolva crítica automática capaz de detectar tal tipo de irregularidade e emitir o aludido relatório;
9.3.4. após a avaliação das informações a que se refere o subitem 9.2.4, havendo ainda pensões e aposentadorias contendo pagamentos indevidos decorrentes do enquadramento irregular dos beneficiários em razão da aplicação incorreta da Lei 11.091/2005, adote as medidas cabíveis para dar início a processos de revisão de ofício dos atos concessórios emitidos pela Universidade Federal Fluminense, registrados há menos de cinco anos;
9.3.5. fiscalização por meio eletrônico com o intuito de verificar se a prática adotada pela Universidade Federal Fluminense se repetiu em outras instituições federais de ensino;
9.4. dar ciência desta deliberação à Universidade Federal Fluminense, à Procuradoria Federal junto à Universidade Federal Fluminense (AGU/PGF/PFUFF) e ao Ministério Público Federal.

Representação da AGU ante a possíveis ilícitos pelo ex-Reitor e ex-Conselheiros do Conselho Universitário da UFF, na área de pessoal (reenquadramento de servidores mediante a aplicação da Lei 11.091/2005)

Primeira Câmara

Universidade Federal Fluminense.

3. Interessados/Responsáveis:
3.1. Responsável: Universidade Federal Fluminense (28.523.215/0001-06).

13.1. Ministros presentes: Benjamin Zymler (na Presidência), Walton Alencar Rodrigues (Relator), Vital do Rêgo e Jorge Oliveira.
13.2. Ministros-Substitutos presentes: Augusto Sherman Cavalcanti e Weder de Oliveira.

ACORDAO-COMPLETO-2542590

Acórdão de Relação 3948/2022 - Primeira Câmara

Acórdão de Relação

WALTON ALENCAR RODRIGUES

Adoto, como relatório, a instrução da Secretaria de Fiscalização de Integridade de Atos e Pagamentos de Pessoal e de Benefícios Sociais (Sefip) , peça 25, cujas análises e proposta de encaminhamento contaram com a anuência dos respectivos dirigentes, peças 26 e 27.
Transcrevo a instrução a seguir, in verbis:
"INTRODUÇÃO
1.	Cuidam os autos de representação fulcrada em peças encaminhadas pela Procuradoria Federal junto à Universidade Federal Fluminense, subunidade da Procuradoria-Geral Federal, subordinada à Advocacia-Geral da União, dando conta de possíveis irregularidades na área de pessoal perpetradas pelo reitor e por conselheiros da Universidade Federal Fluminense (peças 1 a 11) . 
HISTÓRICO
2.	A representação foi originalmente recepcionada pela Secex/RJ e então encaminhada para a Secex/Educação, unidade que, após análise, detectou tratar-se de matéria atinente a esta Especializada. Vale a pena transcrever trecho do despacho da Secex/Educação, e que situa bem o caso (peça 13) :  
4. Em exame preliminar dos autos, constatou-se que as supostas irregularidades consistiriam na edição, pelo Conselho Universitário, das Decisões 50/2008, 42/2009 e 43/2009, que reposicionaram servidores federais para os mesmos cargos, classes e níveis de capacitação, porém no último padrão de vencimento, mediante a aplicação da Lei 11.091/2005, que instituiu o novo plano de carreira do técnico-administrativo em educação (PCCTAE) . 
III
5. Como consta na Nota DEPCONSU-PGF-AGU 7/2018 (peça 12, obtida em pesquisa na internet) , as deliberações acima citadas teriam sido declaradas como ilegais, com a necessária anulação e cassação de seus efeitos.
3.	Esta Especializada, por sua vez, diligenciou a Universidade Federal Fluminense, questionando quanto à possível existência de processo administrativo ou de Tomada de Contas Especial no âmbito daquela Universidade, com o fulcro de apurar os fatos, de identificar os responsáveis e de eventualmente quantificar o dano pelas supostas irregularidades na edição, pelo Conselho Universitário (CUV) , das Decisões 50/2008, 42/2009 e 43/2009, que reposicionaram servidores federais para os mesmos cargos, classes e níveis de capacitação, porém no último padrão de vencimento, mediante aplicação da Lei 11.091/2005, que instituiu o novo plano de carreira de técnico-administrativo em educação (PCCTAE) , em suposta contrariedade com o posicionamento da Advocacia Geral da União, nos termos da Nota 0007/2018/DEPCONSU/PGF/AGU (peça 14) .
4.	A UFF, em atendimento à mencionada diligência, respondeu como segue (peça 15) : 
1. Em resposta ao Ofício 0208/2020-TCU/Sefip, recebido no dia 27/01/2020, solicitando informações e documentos referentes ao reposicionamento dos servidores aposentados da UFF, encaminhamos abaixo os seguintes esclarecimentos:
2. A Universidade Federal Fluminense busca cumprir o seu dever de garantia do interesse público, sempre lastreado pelas normas pátrias que regem as atividades desta instituição.
3. A UFF não possui, em seu corpo técnico, cargo de formação jurídica, razão pela qual toda e qualquer orientação relativa a assunto de cunho legal é realizada pela Advocacia-Geral da União - AGU, órgão responsável, por definição constitucional, pela análise de questões jurídicas atinentes aos atos administrativos praticados pela instituição.
4. Ou seja, a atuação consultiva da AGU se dá por assessoramento e orientação dos dirigentes das autarquias, de modo a dar segurança jurídica aos atos administrativos praticados, inclusive na análise de medidas legislativas (leis, medidas provisórias, decretos, resoluções, etc.) .
5. Assim, após a promulgação da Lei nº 11.091/2005, a qual instituiu o novo plano de carreira dos técnico-administrativos das Instituições Federais de Ensino (PCCTAE) , os servidores inativos da UFF buscaram, administrativamente, seu enquadramento neste novo plano, tendo sido realizado o enquadramento na forma da legislação ora mencionada.
6. Irresignado, o Sindicato interpôs recurso administrativo (processo administrativo nº 23069. Processo 003399/2005-12) em face da forma de execução do enquadramento realizado pela Comissão designada para este fim. O referido recurso foi submetido à Procuradoria-Geral junto à UFF (AGU) , para orientação, uma vez que se tratava de hipótese de interpretação da lei.
7. Através do Ofício nº 035/2008/PF/UFF, o qual segue anexo, a PF/UFF ratificou o entendimento exarado em pareceres anteriores, em processos individuais, nos quais se posicionou de forma contrária à pretensão de enquadramento de forma diversa do realizado pela Universidade.
8. Ou seja, a PF/UFF entendeu que o enquadramento realizado à época pela UFF estava correto. No entanto, após a tramitação do processo pelas instâncias administrativas pertinentes, o Egrégio Conselho Universitário - CUV aprovou o reenquadramento dos aposentados na forma pretendida pelo SINTUFF.
9. Assim, a Universidade implementou o novo enquadramento, na forma aprovada pelo CUV.
10. Anos depois, um servidor inativo, a saber, Lucio de Souza (processo administrativo nº 23069.003149/2010-31) pleiteou o seu enquadramento, justificando seu pedido nas decisões nº 50/2008, 42/2009 e 43/2009 do Conselho Universitário (cópias anexas) cujo escopo foi a aprovação da nova forma de enquadramento, causando espécie à Procuradoria-Geral junto à UFF, em razão da sua orientação em sentido contrário.
11. Desta feita, a PF/UFF ratificou seu entendimento de impossibilidade de enquadramento na forma pretendida, negando o pleito deste servidor, e encaminhando cópia dos autos ao Ministério Público Federal, que instaurou o inquérito civil nº 1.30.005.000065/2016-96, ainda em andamento, para apurar possíveis irregularidades neste enquadramento dos demais servidores aposentados, aprovado pelo Conselho Universitário, momento no qual a nova gestão da UFF tomou conhecimento das possíveis irregularidades cometidas.
12. Cumpre informar, a UFF instaurou procedimento administrativo interno (nº 23069.051555/ 2017-87) para apuração de responsabilidade dos membros do Conselho Universitário que concedeu, na época, o reposicionamento dos servidores para o último padrão de vencimento, em contrariedade ao posicionamento da AGU. Conforme consta anexo, o relatório elaborado pela comissão processante entendeu pela absolvição sumária dos servidores integrante do CUV, sendo, posteriormente, o processo encaminhado para o arquivo.
13. Registramos que o processo administrativo supramencionado atualmente possui 869 folhas, 4 volumes e 3 processos anexos, razão pela qual encaminhamos - anexo - somente o relatório da comissão processante, o parecer da Procuradoria Federal Junto e à Decisão do Magnífico Reitor.
14. Ademais, em novembro de 2019, o Ministério da Educação determinou a instauração de Processo Administrativo Disciplinar para apurar possíveis irregularidades na referida prática, conforme despacho anexo, publicado no Diário Oficial de 13/11/2019.
15. Deste modo, diante das inúmeras manifestações e orientações da AGU, a Universidade se viu sem alternativa, se não determinar a revisão do enquadramento, de modo a retornar ao status quo, haja vista que o entendimento da PF/UFF era de que o enquadramento original havia sido promovido na forma de lei.
16. Prosseguindo com os trâmites necessários, a UFF instaurou processos individualizados para exame do reenquadramento caso a caso e, com isso, foi gradativamente expedindo notificação aos servidores que seriam afetados pela referida decisão administrativa. Imperioso destacar tal procedimento foi adotado com respaldo e orientação da PF/UFF que, ao exarar a Nota nº 00232/2019/JR/CCJA/PFUFF/PGF/AGU, deixou assente o esgotamento da discussão administrativa a respeito da regularidade do enquadramento.
17. Contudo, em 20/01/2020, a UFF foi intimada para cumprimento da liminar proferida nos autos do Mandado de Segurança Coletivo nº 5000045-43.2020.4.02.5102/RJ, cópia anexa, determinando que a Universidade se abstenha de realizar qualquer modificação no enquadramento dos servidores inativos, sem que seja dada oportunidade de os interessados apresentarem manifestação. Vejamos:
"Ante o exposto, defiro a liminar para ordenar à autoridade impetrada que se abstenha de realizar qualquer modificação no enquadramento dos servidores inativos da Universidade Federal Fluminense (UFF) com fundamento na decisão proveniente do processo administrativo nº .  23069.007454/2017-79 sem que seja dada oportunidade de os interessados apresentarem manifestação sobre o reenquadramento decidido pela Administração".
18. Desse modo, informamos que a decisão judicial foi devidamente cumprida, ou seja, foram suspensos os procedimentos administrativos visando a modificação no enquadramento dos servidores inativos da UFF, até que seja proferida decisão de mérito no referido Mandado de Segurança, dando oportunidade, portanto, aos interessados se manifestarem nos autos dos processos administrativos instaurados.
5.	Em vista da resposta do jurisdicionado, procedemos à seguinte análise, em nossa última instrução (peça 17) :  
8. Em suma, o que temos são deliberações do Conselho Universitário (CUV) da UFF, as quais, sob o argumento de conferir concretude à Lei 11.091/2005, que instituiu o novo plano de carreira de técnico-administrativo em educação (PCCTAE) , e no intuito de atender a processo administrativo interposto pelo Sindicato dos servidores, aprovou o reenquadramento de inativos de maneira irregular, em desconformidade daquela considerada adequada pela AGU, acarretando, com isso, grave dano ao erário.
9. Por ocasião da tentativa posterior de reenquadramento de um servidor inativo, a Procuradoria-Geral junto à UFF ratificou sua irresignação com as decisões exaradas anos antes pelo CUV, e que resultaram no reenquadramento dos aposentados, e encaminhou cópia dos autos ao Ministério Público Federal, onde foi instaurado inquérito civil para a apuração dos fatos (ainda em andamento, segundo informa a UFF) . 
10. A par disso, a UFF instaurou processo administrativo disciplinar para a apuração de responsabilidades por parte dos membros do CUV, o qual, ao final, absolveu os servidores que o integravam, conforme pode-se verificar por meio do Relatório expedido em 16/1/2018 pela comissão processante (peça 15, p. 14-54) . O Ministério da Educação (MEC) , contudo, por meio de Despacho ministerial publicado no Diário Oficial da União de 13/11/2019, com base em parecer da Corregedoria daquele Ministério, instaurou novo processo administrativo disciplinar para a apuração de responsabilidades por parte dos membros do CUV (peça 15, p. 12) .  
11. Diante dos novos fatos - a saber, a instauração de inquérito civil por parte do Ministério Público Federal e de novo PAD por parte do MEC -, a UFF decidiu determinar a revisão gradativa dos reenquadramentos considerados irregulares, expedindo notificação aos servidores que seriam afetados por tal decisão. 
12. Nesse passo, a Direção da UFF informa ter sido surpreendida por mandado de segurança coletivo, o qual, por meio de liminar, determinou que a Universidade se abstivesse de realizar qualquer modificação no enquadramento dos servidores inativos sem que seja dada oportunidade de os interessados apresentarem manifestação. De fato, a 2ª Vara Federal de Niterói, da Seção Judiciária do Rio de Janeiro, concedeu liminar nos autos do MS 5000045-43.2020.4.02.5102/RJ, impetrado pelo Sindicato dos Trabalhadores em Educação da Universidade Federal Fluminense, nos seguintes termos (peça 15, p. 84-86, destaques do original) : 
Ante o exposto, defiro a liminar para ordenar à autoridade impetrada que se abstenha de realizar qualquer modificação no enquadramento dos servidores inativos da Universidade Federal Fluminense (UFF) com fundamento na decisão proveniente do processo administrativo nº 23069.007454/2017-79 sem que seja dada oportunidade de os interessados apresentarem manifestação sobre o reenquadramento decidido pela Administração. 
13. Ante a liminar concedida pela Justiça Federal, a UFF decidiu suspender os procedimentos administrativos atinentes à correção dos reenquadramentos, e se colocou no aguardo da decisão de mérito. Consideramos essa decisão completamente equivocada. Ora, estamos diante de uma irregularidade perpetrada há anos, com grave prejuízo para o erário, e quanto à qual não se contesta mais sua condição de irregular. Tanto isso é verdade que nem mesmo o próprio Sindicato dos servidores, como parte impetrante do mandado de segurança, contestou a legitimidade da correção do reenquadramento, o que pode ficar evidenciado na seguinte passagem do mandamus (peça 15, p. 85) :
Antes, porém, é preciso pontuar uma questão. Em nenhum momento a impetrante apresentou argumentos para desconstituir o mérito da decisão administrativa proveniente do processo nº 23069.007454/2017-79. Pelo contrário, toda a argumentação girou em torno de uma suposta quebra do devido processo legal por não ter havido ciência formal daquela decisão por parte dos interessados afetados por ela. Por tal razão, não será feita, neste momento, qualquer análise sobre o mérito daquela decisão administrativa, sequer através de uma cognição sumária ou sumariíssima. Fazer diferente seria uma forma de decidir extra petita, o que não é permitido por nossa legislação processual e constitui afronta ao princípio da congruência ou adstrição (CPC, art. 492) .
14. Assim, não pode a UFF simplesmente aguardar a conclusão de uma decisão judicial que claramente expôs que não adentrará no mérito, e que apenas se restringirá à questão processual do devido processo legal. A demora na recomposição do dano ao erário, sob esse argumento, pode, evidentemente, implicar responsabilização do gestor. Vale apontar que, ainda que o processo judicial tivesse o mérito como foco, mesma nessa hipótese não poderia a UFF se quedar inerte, eis que haveria, de qualquer forma, uma importante tarefa a ser cumprida: ouvir os atingidos pela decisão de corrigir a irregularidade perpetrada no passado.  
15. Assim, entendemos que cabe determinar à jurisdicionada que, na brevidade possível, ofereça a oportunidade de os interessados apresentarem defesa acerca do reenquadramento decidido pela Administração, e, ato contínuo, em não sendo encontradas nessas manifestações razões suficientes para não ser realizado o reenquadramento, que adote imediatamente as medidas cabíveis para tal, bem como para a recomposição do erário.   
6.	Cumpre esclarecer que a Resolução-TCU 315/2020 estabeleceu novo regramento para a elaboração de deliberações que contemplem medidas a serem tomadas pelas unidades jurisdicionadas no âmbito desta Corte de Contas. Agora, a unidade técnica instrutiva deve oportunizar aos destinatários das deliberações a apresentação de comentários sobre as propostas de determinação e/ou recomendação, solicitando, em prazo compatível, informações quanto às consequências práticas da implementação das medidas aventadas e eventuais alternativas (art. 14) . Em cumprimento a esse dispositivo, procedeu-se ao encaminhamento da instrução anterior (peça 17) à UFF, para que a jurisdicionada, no prazo de quinze dias, apresentasse comentários sobre as propostas de determinações a esta destinadas.  
7.	 Retornam agora os autos a esta Especializada, para prosseguimento do feito. 
EXAME DE ADMISSIBILIDADE
8.	A representação em tela deve ser admitida, eis que atende aos pressupostos normativos, expostos no Regimento Interno do TCU (RI/TCU) : a) é realizada por legitimado para tanto (art. 237, VII) ; e b) versa sobre matéria de competência do Tribunal, refere-se a administrador ou responsável sujeito à sua jurisdição, é redigida em linguagem clara e objetiva, contém o nome legível do representante, sua qualificação e endereço, está acompanhada de indício concernente à irregularidade ou ilegalidade noticiada (art. 237, parágrafo único) e atende ao interesse público, conforme indica o art. 103, § 1º da Resolução-TCU 259/2014. 
EXAME SUMÁRIO 
9. 	Presentes os requisitos de admissibilidade, as unidades técnicas do Tribunal devem realizar exame sumário acerca do risco para a unidade jurisdicionada, da materialidade e da relevância dos fatos noticiados (Resolução-TCU 259/2014, art. 106) . Temos que a suposta irregularidade, conforme ficará demonstrado: a) apresenta risco para a unidade jurisdicionada, pois envolve ofensa à norma legal; b) apresenta materialidade significativa, embora não mensurável neste momento, em função da necessidade de análise de cada caso, inviável nos presentes autos; e c) trata-se de fato relevante, eis que se refere a questão de segurança jurídica.
EXAME TÉCNICO
10.	Compulsando os autos, consta que o órgão tomou ciência da instrução que oportunizou a possibilidade de oferecimento de comentários em 20/7/2020 (peça 21) . No entanto, manteve-se silente deste então, donde pode-se concluir que a jurisdicionada abriu mão desse direito. Assim, oferecida a oportunidade para os comentários por parte da jurisdicionada preconizados pela Resolução-TCU 315/2020, e tendo esta se mantido silente muito além do prazo concedido, resta prosseguir com a marcha processual, consistente nas determinações pertinentes. 
11.	Recapitulando o caso, temos que deliberações do Conselho Universitário (CUV) da UFF, sob o argumento de conferir concretude à Lei 11.091/2005, que instituiu o novo plano de carreira de técnico-administrativo em educação (PCCTAE) , e no intuito de atender a processo administrativo interposto pelo Sindicato dos servidores, aprovou o reenquadramento de inativos de maneira irregular, em desconformidade daquela considerada adequada pela AGU, acarretando, com isso, dano ao erário. Face à instauração de inquérito civil por parte do Ministério Público Federal e a processo administrativo disciplinar por parte do MEC, a UFF decidiu determinar a revisão gradativa dos reenquadramentos considerados irregulares, expedindo notificação aos servidores que seriam afetados por tal decisão. Contudo, diante de mandado de segurança coletivo que determinou cautelarmente que a Universidade se abstivesse de realizar qualquer modificação no enquadramento dos servidores inativos sem que seja dada oportunidade de os interessados apresentarem manifestação, a UFF decidiu suspender todos os procedimentos administrativos atinentes à correção dos reenquadramentos, colocando-se em uma situação meramente passiva, qual seja, no aguardo da decisão de mérito. 
12.	Entretanto, entende-se que a UFF deve prosseguir com a oitiva dos interessados, seguida das providências legais cabíveis, já que no próprio mandamus o juízo ressalvou que não adentraria no mérito, tendo apenas reforçado a necessidade de que os interessados fossem previamente ouvidos antes que os enquadramentos corretos fossem providenciados. Ressalte-se que, conforme indicam as peças 23 e 24, já há sentença de mérito nos autos desse MS 5000045-43.2020.4.02.5102, oriundo da 2ª Vara Federal de Niterói/RJ (peça 24) , e nela foi concedida definitivamente a segurança em 02/3/2021, para que então a Universidade Federal Fluminense (UFF) se abstenha de realizar qualquer modificação no enquadramento dos servidores inativos desta universidade, sem que seja dada oportunidade de os interessados apresentarem manifestação sobre o reenquadramento decidido pela Administração, cabendo mencionar que o mencionado writ ainda não transitou em julgado (peça 23) .  Nesse sentido, mantida na sentença a determinação judicial anterior, considera-se que cabe preservar a proposta constante da instrução preliminar de peça 17, para então determinar à jurisdicionada que, em prazo razoável, retome o procedimento de oferecer a oportunidade de os interessados apresentarem defesa acerca do reenquadramento decidido pela Administração, e, ato contínuo, em não sendo encontradas nessas manifestações razões suficientes para não ser realizado o reenquadramento, que adote imediatamente as medidas cabíveis para tal, bem como para a recomposição do dano ao erário, na forma da lei de regência. 
CONCLUSÃO 
13. 	Decisões do Conselho Universitário da Universidade Federal Fluminense que, a pretexto de aplicar a Lei 11.091/2005, norma que instituiu o novo plano de carreira do técnico-administrativo em educação (PCCTAE) , promoveram o reenquadramento de servidores aposentados, foram consideradas irregulares pelo órgão de assessoria jurídica da jurisdicionada (a AGU) . A Universidade decidiu então determinar a revisão do enquadramento, expedindo notificação aos servidores afetados. A Justiça Federal, em sede de mandado de segurança, decidiu liminarmente, contudo, que deveria ser oferecida a oportunidade de os interessados apresentarem manifestação sobre o reenquadramento decidido pela Administração, e pontuou que não adentraria no mérito da questão, sendo que tal orientação foi preservada na sentença que concedeu definitivamente a segurança. Entende-se que a manifestação em tela do Poder Judiciário não representa qualquer óbice ao procedimento já iniciado pela Universidade, de modo que cabe determinação à jurisdicionada para que  siga oferecendo a oportunidade de os interessados apresentarem defesa acerca do reenquadramento decidido pela Administração, e, ato contínuo, em não sendo encontradas nessas manifestações razões suficientes para não ser realizado o reenquadramento, que adote imediatamente as medidas cabíveis para tal, bem como para a recomposição do erário.
PROPOSTA DE ENCAMINHAMENTO
14.	Ante todo o exposto, propõe-se à autoridade superior o que se segue:
a) conhecer da presente representação, satisfeitos os requisitos de admissibilidade previstos no art. 237 do RITCU e art. 103, § 1º da Resolução-TCU 259/2014, para, no mérito, considerá-la procedente;
b) determinar à Universidade Federal Fluminense, com fulcro no art. 4º, inciso I da Resolução-TCU 315, de 2020 e no art. 1º, XXI, c/c com art. 250, II, ambos do RITCU, que, no prazo de 90 (noventa) dias, conclua todo o procedimento de ofertar a oportunidade de os interessados apresentarem defesa acerca do reenquadramento decidido pela Administração, o qual corrige os ajustes irregulares provocados mediante interpretação equivocada da Lei nº 11.091/2005, determinados pelas Decisões 50/2008, 42/2009 e 43/2009 do Conselho Universitário, e, ato contínuo, em não sendo encontradas nessas manifestações razões suficientes para não ser realizado o reenquadramento, que adote imediatamente as medidas cabíveis para tal, bem como providencie a recomposição do erário por parte dos beneficiários; 
c) informar à Universidade Federal Fluminense e à Procuradoria Federal junto à Universidade Federal Fluminense (AGU/PGF/PFUFF) do acórdão que vier a ser proferido, destacando que o relatório e o voto que fundamentam a deliberação ora encaminhada podem ser acessados por meio do endereço eletrônico www.tcu.gov.br/acordaos."

não há.

Não atuou.

REPRESENTAÇÃO. IRREGULARIDADES NA APLICAÇÃO DA LEI 11.091/2005 AOS INATIVOS DA UNIVERSIDADE FEDEDAL FLUMINENSE. CONHECIMENTO. PROCEDÊNCIA. DILIGÊNCIA. AUDIÊNCIAS E DETERMINAÇÕES.

REPRESENTAÇÃO (REPR)

Secretaria de Fiscalização de Integridade de Atos e Pagamentos de Pessoal e de Benefícios Sociais (Sefip).

Trata-se de representação originada de documentos encaminhados pela Procuradoria Federal junto à Universidade Federal Fluminense (UFF) , subunidade da Procuradoria-Geral Federal, subordinada à Advocacia-Geral da União, noticiando irregularidades na área de pessoal, perpetradas pelo reitor e por conselheiros da Universidade.
A representação foi originalmente recepcionada pela Secex/RJ, posteriormente encaminhada para a Secex/Educação, unidade que, após análise, entendeu tratar-se de matéria atinente a Secretaria de Fiscalização de Integridade de Atos e Pagamentos de Pessoal e de Benefícios Sociais (Sefip) .
As irregularidades consistiram na edição, pelo Conselho Universitário da Universidade Federal Fluminense (CUV) , das Decisões 50/2008, 42/2009 e 43/2009, que reposicionaram servidores federais para os mesmos cargos, classes e níveis de capacitação, porém, no último padrão de vencimento, mediante a aplicação da Lei 11.091/2005, que instituiu o novo Plano de Carreira do Técnico-Administrativo em Educação (PCCTAE) .
Em resposta à diligência do TCU (Ofício 0208/2020-TCU/Sefip, recebido no dia 27/01/2020) acerca da irregularidade, a UFF declarou que, após a promulgação da Lei 11.091/2005, os servidores inativos da UFF buscaram, administrativamente, seu enquadramento no novo plano, o que foi realizado na forma da legislação mencionada. 
Irresignado, o Sindicato dos Trabalhadores em Educação da Universidade Federal Fluminense (Sintuff) interpôs recurso administrativo (processo administrativo 23069.003399/2005-12) , em face da forma de execução do enquadramento realizado pela comissão designada para este fim, que foi submetido à Procuradoria-Geral junto à UFF (PF/UFF) , para orientação. 
A PF/UFF entendeu que o enquadramento realizado à época pela UFF estava correto. 
No entanto, após a tramitação do processo pelas instâncias administrativas pertinentes, o CUV aprovou o reenquadramento dos aposentados na forma pretendida pelo Sintuff.
Anos depois, em razão da posterior tentativa de reenquadramento de servidor inativo, a PF/UFF ratificou sua irresignação com as decisões exaradas pelo CUV, que promoveram o reenquadramento dos aposentados, e encaminhou cópia dos autos ao Ministério Público Federal (MPF) que, por sua vez, instaurou inquérito civil para a apuração dos fatos (ainda em andamento, segundo informou a UFF) . 
A UFF deu início a processo administrativo disciplinar (PAD) para a apuração de responsabilidades por parte dos membros do CUV, no qual os servidores que o integravam foram absolvidos, conforme o Relatório expedido em 16/1/2018 pela comissão processante (peça 15, p. 14 a 54) . 
O Ministério da Educação (MEC) , contudo, com base em parecer da respectiva Corregedoria, instaurou novo PAD para a apuração de responsabilidades por parte dos membros do CUV (peça 15, p. 12) .  
Ante o inquérito civil do MPF e o novo PAD do MEC, a UFF determinou a revisão dos reenquadramentos considerados irregulares, expedindo notificação aos servidores que seriam afetados pela decisão. 
Nesse ínterim, foi interposto mandado de segurança coletivo, pelo Sintuff, o qual, por meio de liminar, determinou que a UFF se abstivesse de realizar modificação no enquadramento dos servidores inativos sem que fosse dado oportunidade aos interessados para apresentarem manifestação (liminar nos autos do MS 5000045-43.2020.4.02.5102/RJ, processado na 2ª Vara Federal de Niterói, da Seção Judiciária do Rio de Janeiro - peça 15, p. 84 a 86) . 
Tendo em vista a liminar concedida pela Justiça Federal, a UFF decidiu suspender os procedimentos administrativos atinentes à correção dos reenquadramentos, até a decisão de mérito.
A Sefip propôs conhecer da representação por atender aos pressupostos normativos, expostos no RI/TCU: a) representante legitimado (art. 237, VII) ; e b) versar sobre matéria de competência do Tribunal; ser redigida em linguagem clara e objetiva; conter o nome legível do representante, sua qualificação e endereço; e estar acompanhada de indício concernente à irregularidade noticiada (art. 237, parágrafo único) , além de haver interesse público (art. 103, § 1º, da Resolução-TCU 259/2014) .
Ademais, a irregularidade apresenta risco para a unidade jurisdicionada, pois envolve ofensa à norma legal e possui materialidade significativa, embora não mensurável neste momento; e trata de fato relevante, referente a segurança jurídica, nos termos exigidos pelo art. 106 da Resolução-TCU 259/2014, para que se dê continuidade às apurações.
A Sefip considerou equivocada a decisão da UFF de suspender os procedimentos administrativos atinentes à correção dos reenquadramentos dos beneficiários, pois não houve contestação do mérito da decisão administrativa, no mandado de segurança. 
A argumentação, na ação judicial, girou em torno de suposta quebra do devido processo legal, por não ter havido ciência formal daquela decisão administrativa por parte dos interessados afetados por ela. Tanto que, no âmbito da liminar, restou consignado que não seria realizada análise sobre o mérito da decisão administrativa, e que fazer diferente seria uma forma de decidir extra petita, o que não é permitido pela legislação processual e constitui afronta ao princípio da congruência ou adstrição (CPC, art. 492) .
Portanto, a UFF não poderia aguardar a conclusão de decisão judicial que claramente expôs não adentraria no mérito e se restringiria à eventual falha no devido processo legal. Ainda que o processo judicial tivesse o mérito como foco, não poderia a UFF se quedar inerte, pois havia importante tarefa a ser cumprida, consistente na oitiva dos atingidos pela decisão, a fim de corrigir a irregularidade perpetrada no passado. 
Ante o exposto, a Sefip propôs, após a oitiva da unidade jurisdicionada para a apresentação de comentários, determinar à UFF que, no prazo de 90 dias, ofereça a oportunidade de os interessados apresentarem defesa acerca do reenquadramento decidido pela Administração, e, ato contínuo, em não sendo encontradas nessas manifestações razões suficientes para a não realização do reenquadramento, que adote imediatamente as medidas cabíveis para tal, bem como para a recomposição do Erário.  
Embora tenha sido dada oportunidade à UFF a apresentação de comentários sobre as propostas de determinação, bem como informações quanto às consequências práticas da implementação das medidas aventadas e eventuais alternativas, nos termos do art. 14 da Resolução-TCU 315/2020, e a Universidade tenha tomado ciência da instrução da unidade técnica, em 20/7/2020 (peça 21) , a jurisdicionada se manteve silente, abrindo mão do direito de resposta.  
II
Feito esse resumo, passo a decidir.
A questão aponta no sentido da prática de ilícito administrativo e criminal. 
Com o nítido intuito de beneficiar as carreiras da Universidade Federal Fluminense, os membros do Conselho Universitário aprovaram a prática de atos de reenquadramento de servidores inativos ostensivamente ilegais, em desconformidade com a legislação e com o parecer anteriormente exarado pela AGU, gerando graves danos ao Erário, consistentes em pagamentos a maior, realizados desde então, aos funcionários da universidade.
A Lei 11.091/2005 instituiu o novo Plano de Carreira do Técnico-Administrativo em Educação (PCCTAE) . A partir dela, foram elaboradas as Decisões 50/2008, 42/2009 e 43/2009, emitidas pelo Conselho, em injunções com o sindicato, estabelecendo novo reposicionamento de servidores federais para os mesmos cargos, classes e níveis de capacitação, porém, no último padrão de vencimento.
Com isso, conteve o Conselho Universitário beneficiar os servidores aposentados da universidade, em detrimento do Erário, obrigado ao pagamento de salários ilegalmente majorados. 
Em já havendo inquérito civil instaurado, por parte do MPF, e processo administrativo disciplinar, por parte do MEC, a UFF decidiu determinar a revisão gradativa dos reenquadramentos considerados irregulares, expedindo notificação aos servidores que seriam afetados por tal decisão. 
Já era nítido o perfil protelatório dos funcionários da universidade fluminense, com relação à preservação dos atos ilegais. Porém, ante o mandado de segurança coletivo que determinou cautelarmente que a Universidade se abstivesse de realizar modificação no enquadramento dos servidores inativos, sem que seja dada oportunidade de os interessados apresentarem manifestação, a UFF decidiu, simplesmente, descumprir a decisão. Ao invés de simplesmente dar oportunidade de manifestação aos servidores, optou por suspender todos os procedimentos administrativos atinentes à correção do reenquadramentos, colocando-se em situação passiva, no aguardo da decisão de mérito. 
Com isso, a UFF mostra sua disposição real, de não corrigir os enquadramentos ilegais, mediante a paralisação dos procedimentos, utilizando-se de artifício, qual a interpretação equivocada da sentença e a ausência de atos tendentes à oitiva dos interessados.
Conforme conteúdo das peças 23 e 24, já há sentença de mérito nos autos do MS 5000045-43.2020.4.02.5102 (peça 24) , concedendo definitivamente a segurança, em 2/3/2021, para que a UFF se abstenha de realizar qualquer modificação no enquadramento dos servidores inativos, sem que seja dada oportunidade de os interessados apresentarem manifestação sobre o reenquadramento decidido pela Administração. O writ, entretanto, ainda não transitou em julgado (peça 23) .  
Evidente que a UFF já deveria ter dado a oportunidade de manifestação aos beneficiados pelo enquadramento irregular e, ao não fazê-lo, paralisando o processo, praticou ato ilegal, razão por que anuo à proposta de determinar à UFF que, no prazo de 90 dias, ofereça a oportunidade de os interessados apresentarem defesa acerca do reenquadramento decidido pela Administração, e, não havendo razões suficientes, para a não-realização do reenquadramento, adote imediatamente as medidas cabíveis para tal, bem como para a recomposição do Erário.
Ademais, a gravidade dos fatos enseja a tomada de outras medidas.
Não há, nos autos, documentos que indiquem o desfecho do processo administrativo disciplinar instaurado pelo MEC, para a apuração de responsabilidades por parte dos membros do CUV por haverem aprovado o reenquadramento de inativos de maneira irregular, em afronta aos pareceres da AGU, emitidos à época (peça 15, p.12) . Por conseguinte, não restou esclarecida a razão de o CUV da UFF haver exarado as Decisões 50/2008, 42/2009 e 43/2009.
Tampouco há fundamento para a recente decisão de suspender todos os procedimentos administrativos atinentes à correção dos reenquadramentos, uma vez que a liminar emitida no MS 5000045-43.2020.4.02.5102/RJ não contém determinação nesse sentido, o que caracteriza a tergiversação da direção da UFF, no cumprimento da legislação, para indevidamente beneficiar seus servidores.
Ante esses fatos, ordeno à Sefip que:
diligencie o Ministério da Educação para que informe o desfecho do processo administrativo disciplinar instaurado para a apuração de responsabilidades por parte dos membros do CUV da UFF que emitiram as Decisões 50/2008, 42/2009 e 43/2009, por meio das quais os inativos da Universidade foram reposicionados para os mesmos cargos, classes e níveis de capacitação, porém, no último padrão de vencimento; e
promova a audiência dos gestores responsáveis da Universidade Federal Fluminense para justificarem a decisão de suspender todos os procedimentos administrativos atinentes à correção dos reenquadramentos irregulares dos inativos da Universidade, até a decisão de mérito do MS 5000045-43.2020.4.02.5102/RJ, tendo em vista que a liminar emitida naqueles autos não contém determinação nesse sentido.
Necessário ainda que a Sefip promova fiscalização por meio eletrônico com o intuito de verificar se a prática adotada pela Universidade Federal Fluminense se repetiu em outras instituições federais de ensino.
Feitas essas considerações, voto por que o colegiado acolha a proposta de acórdão que apresento.
TCU, Sala das Sessões, em 5 de outubro de 2021.
WALTON ALENCAR RODRIGUES 
Relator